【裁判字號】    94,上易,2109
【裁判日期】    950411
【裁判案由】    侵占
【裁判全文】
臺灣高等法院刑事判決                94年度上易字第2109號
上  訴  人
即  被  告  甲○○
選任辯護人  扶助律師  宋國城律師
上列上訴人因業務侵占案件，不服臺灣板橋地方法院94年度自字
第1號，中華民國94年9月27日第一審判決，提起上訴，本院判決
如下：
    主  文
原判決撤銷。
甲○○無罪。
    理  由
一、自訴意旨略以：被告甲○○自民國九十三年九月一日起至同
    年十一月二十三日止，任職友賢科技有限公司（下稱友賢公
    司）擔任會計，負責進出帳等會計業務，為從事業務之人，
    竟基於意圖為自己不法所有之概括犯意及業務登載不實之犯
    意，利用持有友賢公司會計業務款項之便，連續侵占業務上
    所持有之十二筆款項共計新臺幣（下同）六十四萬七千五百
    十二元，其詳情如下：
  (一)九十三年十月四日侵占之金額為十三萬四千元（自證二）。
  (二)九十三年十月五日侵占之金額為十一萬二千元（自證三）。
  (三)九十三年十月六日侵占之金額為八百元（自證四）。
  (四)九十三年十月十三日侵占之金額為十萬六千元（自證五）。
  (五)九十三年十一月十二日侵占之金額為十一萬八千四百元（自
    證六）。
  (六)九十三年十月二十一日侵占之金額為一萬八千八百四十八元
    （自證七）。
  (七)九十三年十月二十一日侵占之金額為一千七百六十四元（自
    證八）。
  (八)九十三年十月十四日侵占之金額為二萬六千元（自證九）。
  (九)九十三年十一月一日侵占之金額為一萬元（自證十）。
  (十)九十三年十一月三日侵占之金額為二萬元（自證十一）。
  (十一)九十三年十一月五日侵占之金額為五萬元（自證十二）。
  (十二)九十三年十一月九日侵占之金額為五萬元（自證十三）。
二、自訴證據及所犯法條：
  (一)僱傭合約書影本一份。
  (二)九十三年十月四日現金收入傳票及S00000000銷貨單影本各
    一份。
  (三)九十三年十月五日現金收入傳票及S00000000銷貨單影本各
    一份。
  (四)九十三年十月六日現金收入傳票影本一份。
  (五)九十三年十月十三日現金收入傳票影本一份。
  (六)編號T-T00000000會計傳票憑證影本一份。
  (七)S00000000銷貨單影本一份。
  (八)S00000000銷貨單影本一份。
  (九)現金帳簿及存摺影本各一份。
  (十)現金帳簿及存摺影本各一份
  (十一)存摺影本一份。
  (十二)華南商業銀行九十三年十一月五日取款憑條及編號T-T00000
    000會計傳票憑證影本一份及華南商業銀行三重分行及土地
    銀行三重分行存摺影本二份。
  (十三)華南商業銀行九十三年十一月九日取款憑條及華南商業銀行
    三重分行及土地銀行三重分行存款存摺影本各一份。
  (十四)手機簡訊影本一份。
  (十五)被告甲○○坦承自九十三年九月一日起擔任友賢公司之會計
    ，負責進出帳等會計業務。
  (十六)證人戊○○、丁○○證稱曾將自證二至自證六向客戶郭琬琳
    收現之貨款，及證人丁○○證稱自證七、八向客戶收到的貨
    款，有交給被告入帳，另自訴人友聖公司指稱被告離職後曾
    找會計人員核對現金帳簿及銀行存摺記載不符，證明被告確
    有侵占公司業務上之款項。
  (十七)刑法第三百三十六條第二項之業務侵占罪。
三、被告辯解要旨：
  (一)否認有侵占公司各該業務款項。
  (二)自訴人所提出自證二至自證六客戶郭琬琳的銷貨單都沒有其
    親自簽名確認支付現金購物之紀錄，自訴人又無法提出有無
    「現金收入傳票」的原本以供確認有該各筆貨款現金入帳。
  (三)郭琬琳顯然是友賢公司之幽靈客戶，是否有客戶「郭琬琳」
    之存在令人懷疑。
  (四)自證七客戶「自然黃廿四有限公司」及自證八客戶「宇翔進
    口服飾公司」兩份銷貨單雖有客戶的簽名，但自訴人均無提
    出由被告簽名確認之對應「現金收入傳票」證明被告有收入
    該兩筆貨款現金入帳。
  (五)正常的交易流程，應該都有客戶簽名並收現的銷貨單繳回公
    司及被告所製作簽名確認現金入帳的收入傳票，自訴人所提
    出的銷貨單大多沒有客戶的確認簽名，四張現金收入傳票都
    沒有被告簽名確認，不符交易常情及商業會計法的規定。
  (六)自證九、自證十、自證十一之現金帳原本都有明顯的塗改痕
    跡，不知是何人所塗改，否認侵占各該帳上款項。
  (七)自證十二、十三指控被告各侵占五萬元共計十萬元部分，原
    審時因被告記憶不清，陳述有誤，該兩筆款項嗣後被告於九
    十三年十一月十日存現金於銀行，有鈞院向土地銀行三重分
    行調取被告親筆的存款條可證。
  (八)自證十四之手機簡訊，僅表達未將帳目制作好，對公司愧疚
    ，並非承認自白侵占。
四、本案爭點：
  (一)一般公司銷貨及現金交易入帳之正常流程如何，正常交易下
    之銷貨單是否要客戶簽名確認，收到貨物並付現，是否有經
    會計簽名確認或各層級經理財務主管會同簽名的對應現金收
    入傳票以資確認貨款之入帳。
  (二)檢視自訴人公司所提出銷貨單，現金收入傳票之原件及影本
    ，是否符合一般交易常情，現金帳原本有無塗改，是否堪認
    具有特別可信之業務上文書，足以證明被告犯罪。
  (三)客戶郭琬琳是否確有其人，自訴人所提出客戶郭琬琳之銷貨
    單與現金收入傳票，是否符合交易常情，是否具有可信性之
    特別情況，足以證明有各該五筆交易，及被告確有收到各該
    現金貨款。
  (四)被告是否有侵占公款各五萬元合計十萬元。
  (五)被告是否有傳簡訊自白侵占公司款項。
  (六)被告是否有侵占自訴人所指控的公司之貨款及其他業務上持
    有之款項。
五、本院之判斷：
  (一)一般公司銷貨及現金交易入帳之正常流程如何，正常交易下
    之銷貨單是否要客戶簽名確認，收到貨物並付現，是否有經
    會計簽名確認或各層級經理財物主管會同簽名的對應現金收
    入傳票以資確認貨款之入帳：
  1.據曾於九十三年十一月一日上班至同年月四日離職具有擔任
    會計工作經驗之證人乙○○於本院交互詰問時證稱「接到訂
    單會開銷貨單、會計依銷貨單開立發票，交給送貨員去送貨
    ．．．客戶有付現的時候要作傳票，如果我經手的話，現金
    收入傳票要親自簽名．．．銷貨單給客戶，收現代表收到貨
    品與發票，客戶會在簽收欄簽名．．．客戶簽名在紅色的銷
    貨單．．．」等語；證人曾於九十二年六月至九十三年六月
    底擔任友賢公司會計之丙○○證稱「業務員有收到現金帶回
    來直接轉給會計，會寫在銷貨單，直接轉給會計．．．會計
    收到現金，有入帳就有製作傳票，再輸入電腦（指認自訴人
    所提出之四張收入傳票稱上面都沒有簽名）一般會計都有素
    養，不可能只做一半，應該要有簽名．．．銷貨單有三聯，
    白色留底、紅黃帶出去，銷貨單第一聯有收現的話，就是客
    戶當場將現金交給業務員．．．（提示黃單銷貨單十二張指
    認）稱都是客戶郭琬琳都沒有客戶的簽名．．．紅色的銷貨
    單是一定要收回來的．．．」等語。證人庚○○對於詰問時
    （指認四張郭琬琳之現金收入傳票）證稱四張現金收入傳票
    都沒簽名．．．每張銷貨單應該會有對應之現金收入傳票．
    ．．我當時回友賢公司查帳的時候有質疑四張空白的現金收
    入傳票，並當庭指認現金帳簿原件，郭琬琳銷貨部分及十一
    月一日、十一月十日銀行存款部分都有明顯之塗改情形．．
    ．我查帳時對於覺得有問題的部分就不簽名．．．」等語。
  2.按銷貨單係營利事業機關給與其他商業本身以外之人之原始
    憑證，收入傳票是證明處理會計事項人員之責任，而為記帳
    所根據之記帳憑證，依商業會計法第三十五條規定記帳憑證
    及會計帳簿，應由代表商業負責人、經理人、主辨及經歷會
    計人員簽名或蓋章負責，依前揭曾從事會計業務或曾擔任友
    賢公司會計業務並會同查帳之乙○○、丙○○、庚○○之證
    詞可知，自訴人公司之銷貨方式及製作傳票流程，係以業務
    員先要求開發三聯「銷貨單」（紅、黃、白單）及「現金收
    入傳票」作業，經業務員持紅、黃二聯（白單留存公司）銷
    貨向客戶送貨完成後，由客戶於紅單上簽名後，交付紅單予
    客戶並將黃單帶回公司，如係收取現金，業務員會於銷貨單
    上註記「收現」，經業務員回報公司後，公司會計確認收現
    後會於現金收入傳票上蓋章，表示現金入帳完結，若該傳票
    上並無會計簽名蓋章，此傳票即不符商業會計法之規定，而
    為無效之傳票，此為一般正常之交易流程及會計入帳之常態
    作法，合先敘明。
  (二)檢視自訴人公司所提出銷貨單，現金收入傳票之原件及影本
    ，是否符合一般交易常情，現金帳原本有無塗改，是否堪認
    具有特別可信之業務上文書，足以證明被告犯罪：
  1.本件自訴人公司雖聲請證人戊○○、丁○○證稱確將客戶收
    現之貨款拿回交給被告入帳，且自訴人所提出自訴證據銷貨
    單雖有「收現」字樣並有被告所製作之空白現金收入傳票，
    另現金帳與銀行存摺亦顯示有金額不符之情形。惟經本院於
    準備程序勘驗比對自訴人所提出之銷貨單、現金收入傳票原
    件、影本及現金帳簿原本，參酌證人戊○○、丁○○之證言
    可知，被告所辯自證二號及三號之銷貨單上會計欄雖有被告
    簽名，然該銷貨單係自訴人公司業務部門要出貨前所製作，
    並通知會計部門，表示將有貨物出售及應收款項金額，讓會
    計部門知悉，但尚未將款項收取，故於該銷貨單上簽名，並
    不表示被告已收到該筆金額，而被告於知悉有銷貨單後，避
    免事忙忘記，會習慣先開一份傳票，但在尚未收到款項前，
    被告並不會在該傳票上蓋章等語，經核自證二、三號之傳票
    均無被告用印，被告辯稱尚未收到該銷貨單之金額。而該銷
    貨單上「收現」二字係證人即自訴人公司之業務經理戊○○
    所寫，亦經其於本院審理時到庭證述明確，自訴人稱銷貨單
    上「收現」二字係被告所寫，顯不可採，況自證二、三之銷
    貨單上均無客戶「郭琬琳」之簽名（然參酌自證七、八有簽
    收之客戶均會在銷貨單上左下角簽名），證人戊○○稱未開
    立收據予郭琬琳云云，顯有背於一般交易習慣，是自訴人公
    司是否確有銷貨給郭琬琳並收取現金，且被告復未於現金收
    入傳票上簽名，有該現金收入傳票可稽。又自訴人所提自證
    四、五部分之「現金收入傳票」，其上並無被告之簽名或蓋
    章，被告亦否認有收取現金之情事，有自證四、五之現金收
    入傳票可考。
  2.自證六係以電腦列印之會計傳票憑證，其上雖有被告名字，
    然非被告所製作，被告製作之傳票均為手寫，該電腦列印之
    文件可以由任何人事先填列後列印，且自訴人亦未能提出傳
    票原本供比對，自不足以證明該傳票係被告所製作。而證人
    戊○○雖於原審九十四年七月十三日審理時雖證稱：有將十
    一萬八千四百元之貨款交給被告云云，然上開會計傳票憑證
    一紙既係電腦製作，且未經被告簽名，被告復否認此傳票為
    其製作，是尚無從認定該會計傳票憑證確係被告作成，及經
    手上開貨款之證人戊○○證言，即遽認被告確有侵占此部分
    款項。自證七、自證八之銷貨單上「收訖」及「收現」非被
    告所寫，而係證人丁○○所寫，業經證人丁○○於本院審理
    時證述屬實。惟就此二筆貨款自訴人亦未提出「現金收入傳
    票」原件，可知被告雖知有銷貨事實，是否足以證明有收到
    該二筆款項，亦有可疑。
  3.自證九之公司現金帳簿及銀行存摺，依自訴人所提原本均有
    明顯塗改之痕跡，其上之記載是否真實，非無疑義。而自證
    十、十一號，經原審於九十四年九月十三日審理時提示自證
    十現金帳之原本予被告檢視後，被告稱該頁現金帳截至九十
    三年十一月四日止之記載均非其所為，而係公司當時尚有另
    名會計乙○○所為等語。經核現金帳九十三年十一月四日部
    分確實蓋有「乙○○」印文，且該頁至九十三年十一月四日
    止之記載筆跡確與其他被告自承為其所書部分有所差異，是
    該頁現金帳九十三年十一月一日「領現國際商銀70,000」之
    記載即難認係被告所為，更無從據以推認被告有上開侵占差
    額一萬元之犯行。而九十三年十一月三日友賢公司既尚有另
    名會計乙○○，是縱自訴人提出友賢公司銀行帳戶存摺影本
    表示當日遭提領二萬元但未記入現金帳，亦無從證明係被告
    所為，自難認被告侵占該筆二萬元之款項。
  (三)客戶郭琬琳是否確有其人，自訴人所提出客戶郭琬琳之銷貨
    單與現金收入傳票，是否符合交易常情，是否具有可信性之
    特別情況，足以證明有各該五筆交易，及被告確有收到各該
    現金貨款：
  1.自訴人雖提出自證二、三、四之銷貨單有被告之簽名及其上
    有證人戊○○所寫的「收現」二字，自證四、五之被告所製
    作之現金收入傳票，自證六以電腦製作記載被告名字之傳票
    憑證及證人戊○○均證稱收到現金貨款已交給被告等語，惟
    據證人戊○○於本院審理時交互詰問證稱「郭琬琳是公司特
    別的現金交易客戶，我們公司給他比較特殊的價格．．．正
    常交易情況，會在銷貨單上註明收現、日期及簽名，因為價
    格特殊，不希望給別人看到，應該給的銷貨單都沒有給．．
    ．與郭琬琳交易都是以電話聯絡，郭琬琳從來沒有簽收銷貨
    單．．．與客戶郭琬琳都是以電話聯絡，公司只有電話、名
    字，我們有請他出來作證，他說不願意出來．．．」等語。
  2.由於被告及其他辯護人質疑客戶郭琬琳是否確有其人，依據
    自訴人於原審所提出之客戶「郭琬琳」部分之銷貨單，均無
    客戶之確認簽名、現金收入傳票亦皆為空白，因此，聲請傳
    喚客戶「郭琬琳」詰問是否有與自訴人友賢公司交易，並確
    認已交付自訴人公司業務員現金貨款，並請求提出與客戶郭
    琬琳交易之銷貨單原件是否有客戶「郭琬琳」之簽名，及各
    該由被告簽名確認之現金收入傳票以釐清案情，惟自訴人經
    本院諭知陳報之客戶「郭琬琳」竟是證人「己○○」，與客
    戶「郭婉琳」姓名均不同，顯非同一人，且證人己○○於詰
    問程序對於有關與友賢公司交易詳情，證詞猶豫不決，閃爍
    其詞，對於與友賢公司交易均是路邊現金交易，或親自前往
    友賢公司現金交易提貨，既無固定之營業處所，亦無正常之
    公司行號名稱，顯違交易常情，且所稱交易之次數，貨品名
    稱亦與自訴人所提出之其間均無客戶簽名確認收貨付現之黃
    色銷貨單十二紙，及空白現金收入傳票四紙，顯然不符，足
    見證人己○○是否確為客戶郭琬琳其人，實啟人疑竇。是自
    訴人所提出自證二至自證六與客戶郭琬琳交易之銷貨單與空
    白現金收入傳票，以證明被告有收入侵占各該貨款，顯難認
    係有可信性特別情況之業務上文書，具有證據能力。
  (四)被告是否有侵占公款各五萬元合計十萬元：
    自證十二、十三各侵占五萬元部分，係被告受自訴人指示分
    別於九十三年十一月五日領出九十五萬元留下現金五萬元，
    另於九十三年十一月九日提領五十萬元，留下現金五萬元，
    總計十萬元，另於九十三年十一月十日存現金於銀行，此有
    臺灣土地銀行三重分行九十四年十二月二十三日回函所附存
    款憑條影本附卷可稽，被告並未侵占該二筆款項。又自證十
    二所示九十三年十一月一日之會計傳票憑證上所記載之會計
    人員為丙○○，惟依證人丙○○於本院審理時證稱其於九十
    三年六月底即已離職，是該憑證上之記載是否確實，容有可
    議。
  (五)被告是否有傳簡訊自白侵占公司款項：
    自證十四被告所傳之簡訊內容係因自訴人於被告離職後，突
    然通知被告應賠償公司款項，被告認為並無此種情形，故以
    簡訊對自訴人之法定代理人表達因未將帳目製作好的愧疚，
    並非承認侵占之自白。
  (六)被告是否有侵占自訴人所指控公司之貨款及其他業務上持有
    之款項：
    按姓名為人格權之表徵，區別人別、稱謂、身分之同一性，
    簽署姓名於文件上，足以發生一定之法律上效力，在銷貨單
    及現金收入傳票上簽名蓋章，並符合商業會計法所規定之流
    程，始應依商業會計法之規定負責。本件自訴人所指控被告
    業務侵占之款項，自證二、三號之傳票並無被告用印，銷貨
    單上亦無客戶「郭琬琳」之簽名；自證四、五部分之「現金
    收入傳票」，其上並無被告之簽名或蓋章；自證六係以電腦
    列印之會計傳票憑證，然被告製作之傳票均為手寫，該電腦
    列印之文件可以由任何人事先填列後列印，且自訴人亦未能
    提出傳票原本，自不足以證明該傳票係被告所製作；自證七
    、自證八自訴人亦未提出「現金收入傳票」原件；自證九之
    公司現金帳簿及銀行存摺，依自訴人所提原本均有明顯塗改
    之痕跡，其上之記載是否真實，非無疑義。而自證十、十一
    號，經核該部分確實蓋有「乙○○」印文，其上記載筆跡確
    與其他被告自承為其所書部分有所差異，非被告所為；現金
    帳上既有明顯之塗改痕跡，與被告筆跡又不相同，而九十三
    年十一月一日至同年月四日既由證人乙○○整理帳目，是該
    頁現金帳九十三年十一月一日「領現國際商銀70,000」之記
    載即難認係被告所為，而據以推定被告侵占該一萬元之差額
    。另自訴人提出友賢公司銀行帳戶存摺影本指稱當日提領二
    萬元但未記入現金帳，亦無從證明係被告所為，而侵占該筆
    二萬元之款項。而自證十二、十三各侵占五萬元部分，依臺
    灣土地銀行三重分行九十四年十二月二十三日回函所附存款
    憑條影本已證明被告並未侵占該二筆款項；又被告所傳之簡
    訊內容僅在表達因未將帳目製作好的愧疚，並非承認侵占之
    自白，均不足以證明被告有何侵占業務上持有款項之犯行。
    綜上所述，被告甲○○所辯尚非無據，自訴人所提出之證據
    既不能證明被告有何業務侵占之犯行，揆諸前揭說明，自難
    以業務侵占罪相繩。
六、撤銷原判決之理由：
  (一)按犯罪事實應依證據認定之，無證據不得認定犯罪事實，刑
    事訴訟法第一百五十四條第二項定有明文。又認定不利於被
    告之事實，須依積極證據，苟積極證據不足為不利於被告事
    實之認定時，即應為有利於被告之認定，更不必有何有利之
    證據。且刑事訴訟法上所謂認定犯罪事實之積極證據，係指
    適合於被告犯罪事實之認定之積極證據而言，雖不以直接證
    據為限，間接證據亦包括在內，然而無論直接或間接證據，
    其為訴訟上之證明，須於通常一般之人均不致有所懷疑，而
    得確信其為真實者，始得據為有罪之認定，倘其證明尚未達
    到此一程度，而有合理之懷疑存在時，自不能以推測或擬制
    之方法，以為有罪裁判之基礎，最高法院三十年上字第八一
    六號、二十九年度上字第三一○五號、四十年度台上字第八
    六號、七十六年度台上字第四九八六號判例可資參照。再按
    為貫徹無罪推定原則，檢察官對於被告之犯罪事實，應負實
    質舉證責任。刑事訴訟法修正後第一百六十一條（下稱本法
    第一百六十一條）第一項規定「檢察官就被告犯罪事實，應
    負舉證責任，並指出證明之方法」，明訂檢察官舉證責任之
    內涵，除應盡「提出證據」之形式舉證責任（參照本法修正
    前增訂第一百六十三條之立法理由謂「如認檢察官有舉證責
    任，但其舉證，仍以使法院得有合理的可疑之程度為已足，
    如檢察官提出之證據，已足使法院得有合理的可疑，其形式
    的舉證責任已盡．．．」）外，尚應「指出其證明之方法」
    ，用以說服法院，使法官「確信」被告犯罪構成事實之存在
    。此「指出其證明之方法」，應包括指出調查之途徑，與待
    證事實之關聯及證據之證明力等事項。同條第二、三、四項
    ，乃新增法院對起訴之審查機制及裁定駁回起訴之效力，以
    有效督促檢察官善盡實質舉證責任，藉免濫行起訴。刑事訴
    訟法修正後第一百六十三條（下稱本法第一百六十三條）釐
    訂法院與檢察官調查證據責任之分際，一方面揭櫫當事人調
    查證據主導權之大原則，並充分保障當事人於調查證據時，
    訊問證人、鑑定人或被告之權利（同條第一項）；另一方面
    例外規定法院「得」及「應」依職權調查證據之補充性，必
    待當事人舉證不足時，法院始自動依職權介入調查，以發見
    真實（同條第二項）；再增訂法院依職權調查證據前，應踐
    行令當事人陳述意見之程序（同條第三項），以貫徹尊重
    當事人查證之主導意見，確保法院補充介入之超然、中立。
    本法第一百六十一條、第一百六十三條規定係編列在本法第
    一編總則第十二章「證據」中，原則上於自訴程序亦同適用
    。除其中第一百六十一條第二項起訴審查之機制、同條第三
    、四項以裁定駁回起訴之效力，自訴程序已分別有第三百二
    十六條第三、四項及第三百三十四條之特別規定足資優先適
    用外，關於第一百六十一條第一項檢察官應負實質舉證責任
    之規定，亦於自訴程序之自訴人同有適用（最高法院九十一
    年度第四次刑事庭會議決議參照）。
  (二)本件自訴人所提出之證據均不足以證明被告甲○○之犯行，
    此外復查無其他具體證據足資證明被告有何業務侵占之犯行
    。原審未予詳查，遽對被告甲○○論罪科刑，容有未洽。被
    告上訴否認犯罪，指摘原判決不當，為有理由，自應由本院
    將原判決撤銷改判，改諭知被告甲○○無罪之判決，以免冤
    抑。
七、適用法條：刑事訴訟法第三百六十九條第一項前段、第三百
    六十四條、第三百零一條第一項。
中    華    民    國    95    年    4     月    11    日
                  刑事第五庭  審判長法  官  吳    敦
                                    法  官  陳 世 宗
                                    法  官  吳 啟 民
以上正本證明與原本無異。
不得上訴。
                                    書記官  江 采 廷
中    華    民    國    95    年    4     月    12    日


司法院資訊處製作；財團法人民間司法改革基金會備份。
